臺灣臺北地方法院刑事判決　　　　　　 100年度簡字第1084號
公　訴　人　臺灣臺北地方法院檢察署檢察官
被　　　告　謝作良
　　　　　　楊美瓊
共　　　同
選任辯護人　劉鈞男律師
上被告等因偽造文書等案件，經檢察官提起公訴（99年度偵續字
第200號、99年度偵字第8543號），因被告等於本院審理程序中
就被訴事實均為有罪之陳述，經本院合議庭裁定進行簡式審判程
序，判決如下：
    主  文
謝作良共同連續行使偽造私文書，足以生損害於他人，處有期徒
刑陸月，如易科罰金，以銀元佰元即新臺幣玖佰元折算壹日，
減為有期徒刑月，如易科罰金，以銀元佰元即新臺幣玖佰元
折算壹日。如附表所示偽造之印章及印文均沒收。
楊美瓊共同連續行使偽造私文書，足以生損害於他人，處有期徒
刑陸月，如易科罰金，以銀元佰元即新臺幣玖佰元折算壹日，
減為有期徒刑月，如易科罰金，以銀元佰元即新臺幣玖佰元
折算壹日。緩刑參年。如附表所示偽造之印章及印文均沒收。
    事  實
一、謝作良、楊美瓊明知天一布業有限公司係在香港註冊登記設
    立之公司，亦明知其未獲該公司授予代理權或同意其對外使
    用該公司名義，竟共同基於意圖為自己不法所有及行使偽造
    私文書之概括犯意聯絡，由楊美瓊於民國93年9月間，至臺
    北市中正區○○○路175號吳俊賢所設攤位購買水果，而與
    吳俊賢熟識，再介紹謝作良與吳俊賢認識，嗣後謝作良旋即
    向吳俊賢佯稱其經營「香港天一布業有限公司」，從事香港
    布業商在臺代理事業，生意頗佳，投資合作必可獲利云云，
    而於94年4月至同年10月間，共同以未經設立登記之「香港
    天一布業有限公司」，對外經營布業生意，並於不詳地點偽
    造刻有「香港天一布業有限公司之印」字樣之印章，於94
    年4月1日在臺北市○○路某咖啡廳，偽冒「香港天一布業有
    限公司」名義，與吳俊賢簽立布業投資約定書，載明由吳俊
    賢提供新臺幣（下同）50萬元，投資香港進口布料業務，期
    間為1年，投資報酬以每月每10萬元分利1,000元、每3個月
    每10萬元分紅1,200元之方式計付，並在該紙布業投資約定
    書上用印偽造「香港天一布業有限公司之印」印文1枚，以
    示「香港天一布業有限公司」與吳俊賢立約之意，而偽造該
    布業投資約定書私文書後，持交吳俊賢收執而行使之；繼於
    同年8月1日、10月13日，在相同地點，再偽以「香港天一布
    業有限公司」名義，分別於另2紙布業投資約定書上載明由
    吳俊賢另提供該100萬元、50萬元，投資香港進口布料業務
    ，期間及投資報酬等條件均同前開契約且均蓋有前述「香港
    天一布業有限公司之印」印文之布業投資約定書，交與吳俊
    賢收執，而為法律行為，復於94年中秋節時，偽以「香港天
    一國際台北分公司」之名義，製作「邀月吟風-賞中秋」之
    文書與吳俊賢以行使，致吳俊賢誤以謝作良與楊美瓊確有實
    際經營香港天一布業有限公司，前景可期而陷於錯誤，自94
    年4月至95年2月間，陸續電匯共235萬元投資款至謝作良指
    定之上海商業儲蓄銀行（下稱上海銀行）龍山分行第000000
    00000000號謝晉益帳戶（謝晉益所涉詐欺罪嫌，業經檢察官
    為不起訴處分確定），同期間，楊美瓊又佯以謝作良出國無
    法簽約為由，陸續騙取吳俊賢交付現金投資款115萬元，然
    謝作良以投資紅利之名支付吳俊賢122萬元以掩飾犯行後，
    餘投資款吳俊賢均無法取回，經向主管機關查詢亦無天一公
    司之公司登記資料，始悉受騙。
二、案經吳俊賢告訴臺灣臺北地方法院檢察署檢察官偵查起訴。
    理  由
一、前開犯罪事實，業據被告楊美瓊、謝作良於本院審理時坦承
    不諱；核與證人即告訴人吳俊賢於偵查及本院審理時之證述
    相符（97年度他字第1272號卷第55、56、79、80頁，98年度
    偵緝字第894號卷第39至41、53、54頁，99年度偵續字第200
    號卷第14、15、36頁、本院99年度訴字第1003號卷第26至34
    頁參照），復有94年4月1日、94年8月1日、94年10月13日布
    業投資約定書3紙、告訴人中國信託商業銀行95年4月1日匯
    款申請書影本、第一商業銀行94年4月1日匯款通知單影本、
    華南商業銀行94年8月1日、94年8月2日、94年8月3日匯款回
    條聯影本、臺灣土地銀行94年8月8日、94年10月13日、95年
    2 月14日入戶電匯申請書影本、95年1月26日郵政跨行匯款
    申請書、上海商業儲蓄銀行龍山分行97年2月21日上龍97字
    第25號函及其附件即謝晉益之00000000000000號帳戶申請書
    及往來明細資料（97年度他字第1272號卷第4至6頁、第18至
    24頁）、行政院大陸委員會香港事務局98年6月16日（98）
    港局商字第0369號函、邀月吟風賞中秋文書（98年度偵緝字
    第894號卷第68至75頁、第81頁）、經濟部經授商字第09901
    11084 0號函、臺北市政府99年5月26日府產業商字第099843
    95000號函、公司及分公司基本查詢資料（99年度偵續字第2
    00號卷第57、59頁）等件在卷可稽，足認被告2人之自白與
    事實相符。又天一布業有限公司係在香港註冊登記設立，並
    未授權被告等以該公司名義從事任何行為，此有卷附行政院
    大陸委員會香港事務局98年10月12日（98）港局商字第0674
    號函暨所附香港公司名稱查詢資料及天一布業有限公司出具
    之說明書可參（98年度偵緝字第894號卷第104至111頁），
    被告竟以「香港天一布業有限公司」之法定代理人身分，作
    成虛偽之布業投資約定書，顯係無代理權而假冒名義，自該
    當偽造文書罪。至被告所偽冒之「香港天一布業有限公司」
    ，雖與在香港註冊登記設立之「天一布業有限公司」名稱不
    盡相同；惟按刑法處罰行使偽造私文書罪之主旨，重在保護
    文書公共之信用，非僅保護制作名義人之利益，故所偽造之
    文書，如足以生損害於公眾或他人，其罪即應成立，不問實
    際上有無制作名義人其人，縱令制作文書名義人係屬架空虛
    造，亦無妨於本罪之成立（最高法院31年度上字第15 05號
    判例意旨參照）。查臺灣地區及香港地區均無所謂之「香港
    天一布業有限公司」設立登記，此除有前述行政院大陸委員
    會香港事務局98年10月12日（98）港局商字第0674號書函、
    臺北市政府99年5月26日府產業商字第09984395000號函、經
    濟部99年5月28日經授商字第09901110840號函在卷可稽（99
    年度偵續字第200號第57、59頁）外，並為被告等所是認，
    被告等在「天一布業有限公司」名稱之首，冠以「香港」二
    字，而虛捏「香港天一布業有限公司」名義制作文書，縱令
    實際上並無「香港天一布業有限公司」，亦無礙於偽造文書
    罪之成立。綜上所述，本件事證明確，被告犯行洵堪認定，
    應予依法論科。
二、新舊法比較
  (一)被告行為後，刑法業於94年2月2日修正公布，95年7月1日起
    施行。按行為後法律有變更者，適用行為時之法律，但行為
    後之法律有利於行為人者，適用最有利於行為人之法律，刑
    法第2條第1項定有明文。此條規定係規範行為後法律變更所
    生新舊法律比較適用之準據法，本身尚無新舊法比較之問題
    ，於新法施行後，應一律適用新法第2條第1項之規定，為「
    從舊從輕」之比較。而本次法律變更，比較時應就罪刑有關
    之共犯、未遂犯、想像競合犯、牽連犯、連續犯、結合犯，
    以及累犯加重、自首減輕暨其他法定加減原因（如身分加減
    ）與加減例等一切情形，綜其全部罪刑之結果而為比較（最
    高法院95年5月23日95年度第8次刑事庭會議決議參照）。經
    查：
  1.刑法第339條第1項規定，於本次刑法修正時雖未併予修正，
    而無新舊法比較之問題，惟其法定刑除有期徒刑及拘役外，
    尚有罰金刑，而關於罰金刑部分，刑法第33條第5款既已修
    正，自有修正前後刑法第33條第5款比較適用之問題（臺灣
    高等法院暨所屬法院95年12月13日法律座談會刑事類提案第
    1號、第2號研討結果參照）。茲修正後之刑法第33條第5款
    已將罰金刑之最低額由銀元1元即新臺幣3元，提高為新臺幣
    1000元，比較新、舊法結果，自以被告行為時即修正前之刑
    法第33條第5款規定較有利於被告。
  2.刑法第28條共同正犯之規定，於修正施行前之規定為：「二
    人以上共同實施犯罪之行為者，皆為正犯。」修正施行後之
    規定則為：「二人以上共同實行犯罪之行為者，皆為正犯。
    」揆諸本條之修正理由係為釐清陰謀共同正犯、預備共同正
    犯是否合乎本條規定之正犯要件，亦即在剔除完全未參與犯
    罪相關行為之「實行」的陰謀共同正犯及預備共同正犯，查
    關於共同正犯之範圍，已修正限縮於共同實行犯罪行為者始
    成立共同正犯，排除陰謀犯、預備犯共同正犯，新舊法就共
    同正犯之範圍，既有變動，自屬行為後法律有變更，而非僅
    屬文字修正，有新舊法比較適用之問題，比較後，認以現行
    刑法第28條規定，對被告等較為有利。
  3.被告行為後，刑法第56條連續犯之規定業經刪除，則被告之
    數犯罪行為，於新法施行後，應予分論併罰。此刪除雖非犯
    罪構成要件之變更，但顯已影響行為人刑罰之法律效果，自
    屬法律有變更，依新法第2條第1項規定，比較新、舊法結果
    ，仍應適用較有利於被告之行為時法律即舊法論以連續犯。
  4.綜上法律修正前、後之比較，揆諸前揭最高法院決議及刑法
    第2條第1項所定之「從舊從輕」原則，適用被告行為時即修
    正前之法律，對被告較為有利，自應適用修正前之刑法相關
    規定。
三、論罪科刑
  (一)核被告楊美瓊、謝作良所為，係犯刑法第216條、第210條之
    行使偽造私文書罪、第339條第1項詐欺取財罪及公司法第19
    條未經設立登記以公司名義為法律行為罪。其偽造印章及印
    文，係偽造私文書之部分行為，偽造私文書之低度行為，又
    為行使偽造私文書之高度行為所吸收，均不另論罪。被告2
    人間就上開犯行有犯意聯絡及行為分擔，應論以共同正犯。
    被告等先後多次詐欺取財、行使偽造私文書之犯行，時間緊
    接，所犯係構成要件相同之罪名，顯係基於概括犯意為之，
    均為連續犯，依修正前刑法第56條之規定，以1罪論，並加
    重其刑。又被告等以1行為觸犯上開3罪名，為想像競合犯，
    應依刑法第55條從一重之行使偽造文書罪處斷。
  (二)爰審酌被告等冒名偽造布業投資約定書，向告訴人詐得投資
    款，固危害交易秩序，惟念其犯後均坦承犯行，且業與告訴
    人以分期清償130萬元成立調解，被告並已依約給付部分款
    項等情，有調解筆錄1份、存款憑條4紙在卷可稽（本院99年
    度訴字第10 03號卷第138頁、100年度簡字第1084號卷第3、
    5、9、11頁），犯後態度尚稱良好，復參酌被告等之犯罪動
    機、手段、方法、所生危害、告訴人已取回部分款項等一切
    情狀，量處如主文所示之刑。又被告2人行為後，關於易科
    罰金之折算標準，除刑法第41條有所修正外，罰金罰鍰提高
    標準條例亦於95年5月17日經總統公布修正，刪除第2條有關
    易科罰金及易服勞役折算標準之規定，並自95年7月1日起施
    行。刑法第41條第1項前段關於易科罰金之規定，新法修正
    為「犯最重本刑為5年以下有期徒刑以下之刑之罪，而受6個
    月以下有期徒刑或拘役之宣告者，得以新臺幣1千元、2千元
    或3千元折算1日，易科罰金」，惟依被告2人行為時之刑罰
    法律即修正前刑法第41條第1項前段：「犯最重本刑為5年以
    下有期徒刑以下之刑之罪，而受6個月以下有期徒刑或拘役
    之宣告，因身體、教育、職業、家庭之關係或其他正當事由
    ，執行顯有困難者，得以1元以上3元以下折算1日，易科罰
    金」及修正前罰金罰鍰提高標準條例第2條關於「依刑法第
    41條易科罰金者，均就其原定數額提高為1百倍折算1日；法
    律所定罰金數額未依本條例提高倍數，或其處罰法條無罰金
    刑之規定者，亦同」等規定，易科罰金之折算標準最高為銀
    元3百元，最低為銀元1百元，換算為新臺幣後，最高額為新
    臺幣900元，最低額為新臺幣300元。比較修正前、後關於易
    科罰金折算標準之刑罰法律，適用修正前之規定即修正前刑
    法第41條第1項前段及修正前罰金罰鍰提高標準條例第2條規
    定，對被告2人較為有利，爰依刑法第2條第1項前段之規定
    ，適用最有利於被告2人之行為時法即修正前刑法第41條第1
    項前段、修正前罰金罰鍰提高標準條例第2條之規定，均併
    諭知對被告2人所宣告之刑易科罰金之折算標準。
  (三)被告等上開犯行之犯罪時間，均在96年4月24日以前，且所
    犯之罪均無中華民國九十六年罪犯減刑條例第3條所列情形
    ，均合於中華民國九十六年罪犯減刑條例之減刑條件，均應
    依該條例第2條第1項第3款之規定，各減其刑期二分之一，
    並依修正前刑法第41條第1項前段之規定，均諭知易科罰金
    折算標準。
  (四)末按緩刑之宣告，以裁判時之狀態為準，故犯罪在刑法前開
    修正施行前，而於施行後裁判，當然適用修正施行後之規定
    （最高法院95年度第8次刑事庭會議決議參照）。查被告楊
    美瓊未曾受有期徒刑以上刑之宣告，有臺灣高等法院被告前
    案紀錄表1份在卷可稽，其因一時失慮，而罹刑典，犯後已
    坦承犯行，深具悔意，應認被告楊美瓊經此偵審程序及刑之
    宣告後，當知所警惕，本院因認前開對其所宣告之刑以暫不
    執行為適當，爰依刑法第74條第1項第1款之規定，宣告緩刑
    3年，以啟自新。
  (五)如附表所示偽造之印章、印文，雖未扣案，惟不能證明業已
    滅失，不問屬於犯人與否，均應依刑法第219條規定宣告沒
    收。
四、據上論斷，應依刑事訴訟法第449條第2項、第3項，刑法第2
    條第1項前段、第28條、第216條、第210條、第339條第1項
    、第55條、第74條第1項第1款、第219條，94年2月2日修正
    公布前刑法第56條、第41條第1項前段，95年5月17日修正前
    罰金罰鍰提高標準條例第2條（現已廢止），現行法規所定
    貨幣單位折算新臺幣條例第2條，中華民國九十六年罪犯減
    刑條例第2條第1項第3款、第7條、第9條，刑法施行法第1條
    之1，判決如主文。
五、如不服本判決，得自收受送達之日起10日內，檢具繕本向本
    院提出上訴狀上訴於本院管轄之第二審合議庭。
中    華    民    國   100    年    5     月    31    日
                  刑事第十五庭  法  官  莊書雯
上正本證明與原本無異。
如不服本判決應於收受送達後10日內向本院提出上訴書狀，並應
敘述具體理由；其未敘述上訴理由者，應於上訴期間屆滿後20日
內向本院補提理由書（均須按他造當事人之人數附繕本）「切勿
逕送上級法院」。告訴人或被害人如對於本判決不服者，應具備
理由請求檢察官上訴，其上訴期間之計算係以檢察官收受判決正
本之日期為準。
                                書記官  葉宜玲
中    華    民    國   100    年    5     月    31    日
中華民國刑法第339條
（普通詐欺罪）
意圖為自己或第三人不法之所有，以詐術使人將本人或第三人之
物交付者，處 5 年以下有期徒刑、拘役或科或併科 1 千元以下
罰金。
以前項方法得財產上不法之利益或使第三人得之者，亦同。
前二項之未遂犯罰之。
附表：應沒收之偽造印章及印文
┌───┬──────────────────────┐
│編  號│  沒  收  之  物  品  名  稱  及  數  量    │
├───┼──────────────────────┤
│  一  │偽造之「香港天一布業有限公司之印」印章1枚   │
├───┼──────────────────────┤
│  二  │偽造之「香港天一布業有限公司之印」印文三枚  │
│      ├────────────────┬─────┤
│      │            印文位置            │ 印文數量 │
│      ├────────────────┼─────┤
│      │94年4月1日布業投資約定書        │   1枚    │
│      ├────────────────┼─────┤
│      │94年8月1日布業投資約定書        │   1枚    │
│      ├────────────────┼─────┤
│      │94年10月13日布業投資約定書      │   1枚    │
└───┴────────────────┴─────┘